臺灣臺北地方法院民事判決　　　　　　　　　　　　九十三年度勞訴字第一０二號
　　原　　　告　戊○○　　台北縣板橋市○○路一０二號十一樓
　　被　　　告　大同股份有限公司
　　法定代理人　丁○○
　　訴訟代理人　丙○○
　　　　　　　　甲○○
　　被　　　告　福華電子股份有限公司
　　法定代理人　己○○
　　訴訟代理人　乙○○
當事人間損害賠償事件，本院於民國九十三年十月十八日言詞辯論終結，判決如下：
    主  文
被告大同股份有限公司應給付原告肆拾貳萬捌仟肆佰元。
被告福華電子股份有限公司應給付原告捌拾參萬壹仟陸佰元。
訴訟費用由被告福華電子股份有限公司負擔百分之六十六，餘由被告大同股份有限公
司負擔。
    事實及理由
一、原告主張：原告於民國六十年七月初起至六十年十二月間，任職被告大同股份有
    限公司（下稱大同公司）總公司宣傳課，主要工作為製作型錄，直屬主管為王申
    三組長、黃連波課長、徐佳興課長，於六十年十二月間起至七十二年七月間，調
    任福華電子股份有限公司（下稱福華公司），先擔任一般員工，後擔任股長、科
    長及副理，於七十二年七月間至七十八年二月間，調任大同公司VIR二中心，擔
    任副廠長，於七十八年二月間至七十八年七月間，調任大同奧的斯電梯公司，被
    告自六十年七月起至七十八年二月十六日止，未依法為原告投保勞工保險，致原
    告於九十三年間申請勞工保險老年給付時，只能領到以十五個基數計算之老年給
    付六十三萬元，若被告依法為原告投保勞工保險，原告可領取最高四十五個基數
    計算之老年給付一百八十九萬元，差額為為一百二十六萬元，爰依侵權行為之法
    律關係，請求被告負賠償責任。而聲明：被告應給付原告一百二十六萬元。
二、被告大同公司則以：原告於七十二年七月二日任職被告大同公司時，職稱是副廠
    長，並非勞工，非強制投保對象，且六十八年以前之勞工保險條例（下稱勞保條
    例）沒有罰則，故不需為原告強制投保，公司另有互助會，作為保險之機制，縱
    認七十二年七月二日至七十八年八月間，被告大同公司未為原告投保屬侵權行為
    ，原告之請求權時效自終止之日起算已逾十年，依民法第一百九十七條第一項後
    段規定，原告之請求權已罹於時效而消滅，另以原告離職時所領互助會給付十九
    萬五千三百四十九元，主張抵銷等語，資為抗辯。而聲明：原告之訴駁回。
三、被告福華公司則以：依照六十八年之勞保條例，原告不屬於勞工，非強制投保對
    象，另主張原告之請求權罹於時效等語，資為抗辯。而聲明：原告之訴駁回。
四、原告主張於六十年七月初起至六十年十二月間，任職被告大同公司總宣傳課，主
    要工作為製作型錄，於六十年十二月間起至七十二年七月間，調任福華公司，先
    擔任一般員工，後擔任股長、科長及副理，於七十二年七月間至七十八年二月間
    ，調任大同公司VIR二中心，擔任副廠長，於七十八年二月間至七十八年七月間
    ，調任大同奧的斯電梯公司，被告自民國六十年七月起至七十八年二月十六日止
    ，並未為原告投保勞工保險，原告於九十三年間申請勞工保險老年給付時，領到
    以十五個基數計算之老年給付六十三萬元（42000×15＝630000）之事實，業經
    原告提出扣繳憑單、勞工保險局核定通知書為證，被告對此亦不爭執，自堪信為
    真實。至原告主張被告自六十年七月起至七十八年二月十六日止，未依法為原告
    投保勞工保險，致原告短少三十個基數之老年給付，被告應依侵權行為之法律關
    係，負賠償責任等情，則為被告所否認，並以前開情詞置辯。經查：
（一）按中華民國國民年滿十四歲以上，六十歲以下之左列勞工，應全部參加勞工保
      險為被保險人：〔一〕被僱於僱用勞工五人以上之公、民營工廠、礦場、鹽場
      、農場、牧場、林場、茶場之產業勞工及交通、公用事業之員工。〔二〕職業
      工人。〔三〕專業漁撈勞動者。〔四〕政府機關、公立學校之技工、司機、工
      友。〔五〕受僱於僱用十人以上公司、行號之員工。〔六〕政府機關、公立學
      校之約聘、約僱人員。前項所稱勞工，包括有工會會員資格之職員；在職勞工
      其年屆六十歲而身體健康並願繼續工作，經雇主留用者，得仍參加勞工保險，
      五十七年七月二十三日修正公布之勞保條例第八條定有明文。次按凡年滿十四
      歲以上，六十歲以下之左列勞工，應以其雇主或所屬團體為投保單位，全部參
      加勞工保險，為被保險人：〔一〕受僱於僱用勞工五人以上之公、民營工廠、
      礦場、鹽場、農場、牧場、林場、茶場之產業勞工及交通、公用事業之勞工。
      〔二〕受僱於僱用五人以上公司、行號之勞工。〔三〕受僱於僱用五人以上之
      新聞、文化、公益及合作事業之員工。〔四〕政府機關、公、私立學校之技工
      、司機、工友。〔五〕政府機關、公立學校之約聘、約僱人員。〔六〕政府登
      記有案之職業訓練機構受訓技工。〔七〕專業漁撈勞動者。〔八〕無一定僱主
      而參加職業工會之勞工。前項所稱勞工，包括在職外國籍員工，六十八年二月
      十九日修正公布之勞保條例第六條亦有明文。又按年滿十五歲以上，六十歲以
      下之左列勞工，應以其雇主或所屬團體或所屬機構為投保單位，全部參加勞工
      保險為被保險人：〔一）受僱於僱用勞工五人以上之公、民營工廠、礦場、鹽
      場、農場、牧場、林場、茶場之產業勞工及交通、公用事業之員工。〔二）受
      僱於僱用五人以上公司、行號之員工。〔三〕受僱於僱用五人以上之新聞、文
      化、公益及合作事業之員工。〔四〕依法不得參加公務人員保險或私立學校教
      職員保險之政府機關及公、私立學校之員工。〔五〕受僱從事漁業生產之勞動
      者。〔六〕在政府登記有案之職業訓練機構接受訓練者。〔七〕無一定雇主或
      自營作業而參加職業工會者。〔八〕無一定雇主或自營作業而參加漁會之甲類
      會員。前項規定，於經主管機關認定其工作性質及環境無礙身心健康之未滿十
      五歲勞工亦適用之。前二項所稱勞工，包括在職外國籍員工，七十七年二月三
      日修正公布之勞保條例第六條亦有明文。
（二）查原告於六十年七月初起至六十年十二月間，任職被告大同總公司宣傳課，主
      要工作為製作型錄，依五十七年七月二十三日修正公布之勞保條例第八條規定
      ，原告為受僱於僱用十人以上公司、行號之員工，為強制投保之對象。又原告
      於六十年十二月間起至七十二年七月間，調任福華公司，先擔任一般員工，後
      擔任股長、科長及副理，屬於五十七年七月二十三日修正公布之勞保條例第八
      條規定之受僱於僱用十人以上公司、行號之員工，及六十八年二月十九日修正
      公布之勞保條例第六條規定之受僱於僱用五人以上公司、行號之勞工，亦為強
      制投保之對象。又原告於七十二年七月間至七十八年二月間，調任大同公司
      VIR 二中心，擔任副廠長，屬於六十八年二月十九日修正公布之勞保條例第六
      條規定之受僱於僱用五人以上公司、行號之勞工，及七十七年二月三日修正公
      布之勞保條例第六條規定之，受僱於僱用五人以上公司、行號之員工，亦為強
      制投保之對象。原告主張自六十年七月初起至七十八年二月份，任職被告大同
      、福華公司期間，為勞保條例所定強制投保的對象，應為可取。被告辯稱原告
      非強制投保對象，且六十八年以前之勞保條例沒有罰則，不需為原告強制投保
      云云，並不可取。
（三）按因故意或過失，不法侵害他人之權利者，負損害賠償責任，故意以背於善良
      風俗之方法，加損害於他人者亦同；違反保護他人之法律，致生損害於他人者
      ，負賠償責任，但能證明其行為無過失者，不在此限，民法第一百八十四條定
      有明文。查原告自六十年七月初起至七十八年二月份，任職被告大同、福華公
      司期間，為勞保條例所定強制投保的對象，被告未為原告投保勞工保險，原告
      於九十三年間申請勞工保險老年給付時，只領到以十五個基數計算之老年給付
      ，已如前述，原告主張被告違反保護他人之法律即勞保條例規定，致原告受有
      老年給付短少之損失，應依民法第一百八十四條規定，負賠償責任，自屬有據
      。查原告於六十年十二月間起至七十二年七月間，任職福華公司，期間為十一
      年又六月，於六十年七月初起至六十年十二月間，及七十二年七月間至七十八
      年二月間，任職大同公司，期間為五年又十一個月，即若與原告領得老年給付
      之年資十五年併計，原告之勞保年資為三十二年又五月，依勞保條例第五十九
      條規定，可領得最高四十五個基數之老年給付，原告主張被告應賠償老年給付
      之差額一百二十六萬元（42000×00－000000=0000000），以原告任職被告公
      司年資之比例為六十六比三十四計算（十一年又六月／十七年又五月：五月又
      十一月／十七年又五月＝66：34），原告請求被告福華公司賠償八十三萬一千
      六百元（0000000×66／100＝831600），請求被告大同公司賠償四十二萬八千
      四百元（0000000×34／100＝428400），合計一百二十六萬元，應為可取。
（四）被告大同公司另辯稱公司另有互助會，作為保險之機制，以原告離職時所領互
      助會給付十九萬五千三百四十九元，主張抵銷云云。惟查，被告大同公司之互
      助會，與被告依勞保條例所定之投保義務，為不同之制度，被告辯稱以原告離
      職時所領互助會給付十九萬五千三百四十九元，主張抵銷老年給付之損害云云
      ，亦不可取。
（五）被告另辯稱：原告之請求權時效自侵權行為終止之日起算已逾十年，原告之請
      求權已罹於時效而消滅云云。按因侵權行為所生之損害賠償請求權，自請求權
      人知有損害及賠償義務人時起，二年間不行使而消滅，自有侵權行為時起，逾
      十年者亦同，民法第一百九十七條第一項固有明文。惟民法第一百九十七條第
      一項後段之長期時效，係指自有「侵權行為時起」，非指自有「侵害行為時起
      」，而侵權行為，以被害人發生損害為成立要件，本件原告得請求老年給付，
      係以其參加保險之年資滿十五年，年滿五十五歲退職為前提，即被告違反義務
      未為原告投保時，原告老年給付之損害尚未發生，被告之侵權行為自未成立，
      自難以被告違反義務未為原告投保時，開始計算原告侵權行為損害賠償請求權
      之長期時效。且若以被告違反義務未為原告投保時，即開始計算原告侵權行為
      損害賠償請求權之長期時效，將導致原告當時尚不得請求老年給付，而不能主
      張侵權行為損害賠償請求權，迄原告退職時，又發生侵權行為損害賠償請求權
      罹於長期時效而消滅之情形，造成被告違反義務未為原告投保，原告完全無法
      受侵權行為法之保護，顯違反事理之平。是本件原告侵權行為損害賠償請求權
      之長期時效，應自原告九十三年退職時起算十年，被告辯稱原告之侵權行為損
      害賠償請求權，已罹於十年之長期時效而消滅，並不可取。
五、綜上所陳，原告依侵權行為之法律關係，請求被告福華公司賠償八十三萬一千六
    百元，被告大同公司賠償四十二萬八千四百元，合計一百二十六萬元，洵屬有據
    ，應予准許。
六、結論：原告之訴為有理由，依民事訴訟法第七十八條、第八十五條第一項但書，
    判決如主文。
中　　　華　　　民　　　國　　九十三　　年　　　十一 　月　　二十五　 　日
                                         民事第三庭  法  官    李慈惠
正本係照原本作成
如對本判決上訴，須於判決送達後廿日內向本院提出上訴狀
中　　　華　　　民　　　國　　九十三　　年　　　  　　　月　　二十九　　日
                                                     書記官    林秀娥